臺灣臺南地方法院民事裁定
111年度家親聲字第267號
聲  請  人  甲○○  住○○市○○區○○路0段00號
            乙○○
兼  上二人
共同代理人  丙○○
相  對  人  丁○○
上列當事人間聲請減輕或免除扶養義務事件，本院裁定如下：
    主  文
一、聲請人對相對人之扶養義務均應予免除。
二、聲請程序費用由相對人負擔。
    理  由
一、聲請人聲請意旨略以：相對人為聲請人之父，相對人與聲請
    人之母戊○○結婚後未旋，相對人即沉迷於賭博及四處結交異
    性玩樂，完全不顧家庭生計，家庭一切支出及子女扶養均由
    聲請人之母戊○○獨自負擔，嗣相對人於民國84年5月5日與戊
    ○○離婚，並約定聲請人由戊○○監護。相對人於離婚前，約79
    年間即因在外結交小三同居而甚少返家，相對人未曾負擔聲
    請人任何扶養費用，平時亦甚少連繫，相對人與聲請人之母
    戊○○離婚至今已逾25年，實際上從未善盡一絲為人父之扶養
    照顧責任，聲請人均由母親戊○○扶養長大，不料相對人近來
    竟透過親戚揚言要求聲請人對其盡扶養責任，然揆諸民法第
    1118條之1第1、2項規定，若仍由聲請人負擔對於相對人之
    扶養義務，顯有失公平，爰請求免除聲請人對相對人之扶養
    義務等語，並聲明：如主文第1項所示。
二、相對人答辯意旨略以：聲請人之主張均為事實，但相對人目
    前沒有工作也沒有收入，希望聲請人可以扶養相對人等語。
三、本院之判斷：
（一）按直系血親相互間，互負扶養義務；直系血親卑親屬為直
      系血親尊親屬之第一順序扶養義務人，且以親等近者先負
      扶養義務；受扶養權利者，以不能維持生活而無謀生能力
      者為限；前項無謀生能力之限制，於直系血親尊親屬，不
      適用之，觀諸民法第1114條第1款、第1115條第1項第1款
      及第2項、第1117條第1項及第2項分別規定甚明。查聲請
      人為相對人之子女，有其戶籍謄本各1件在卷可按（見本
      院司家非調字卷一第13至19頁），可知相對人為聲請人之
      一親等直系血親尊親屬，聲請人為最優先對相對人負扶養
      義務者；而依相對人109至110年度稅務電子閘門財產所得
      調件明細表記載，相對人有給付總額分別為新臺幣（下同
      ）25元、69元，名下僅有年份為80年之汽車1輛及投資1筆
      ，財產總額合計僅為490元（見本院司家非調字卷二第11
      至14頁），又相對人自110年12月迄今每月核領中低收入
      老人生活津貼3,879元，於111年6月核領臺南市急難救助
      金5,000元（見本院家親聲字卷第9頁），足認相對人目前
      確實不能維持生活，揆諸上開說明，聲請人對相對人負有
      法定扶養義務，首堪認定。
（二）次按民法第1118條之1第1項規定：「受扶養權利者有下列
      情形之一，由負扶養義務者負擔扶養義務顯失公平，負扶
      養義務者得請求法院減輕其扶養義務：一、對負扶養義務
      者、其配偶或直系血親故意為虐待、重大侮辱或其他身體
      、精神上之不法侵害行為。二、對負扶養義務者無正當理
      由未盡扶養義務」；第2項規定：「受扶養權利者對負扶
      養義務者有前項各款行為之一，且情節重大者，法院得免
      除其扶養義務」。經查：聲請人以前詞主張相對人自渠等
      年幼時均未對聲請人負扶養義務，渠等係由母親戊○○撫育
      照顧之事實，為相對人所不爭執（見本院司家非調字卷一
      第65頁），是聲請人主張相對人從未對渠等負扶養義務乙
      節，確屬實情，應認相對人於聲請人未成年以前確實對聲
      請人無正當理由未盡扶養義務且情節重大，揆諸上開說明
      ，聲請人請求免除對相對人之扶養義務，自屬有據。
四、綜上所述，聲請人依民法第1118條之1第2項、第1項第2款規
    定請求免除對相對人之扶養義務，核屬有據，爰裁定如主文
    第1項所示。
五、聲請程序費用負擔之依據：家事事件法第97條，非訟事件法
    第21條第2項，民事訴訟法第95條、第78條。
中　　華　　民　　國　　111 　年　　11　　月　　30　　日
                  家事法庭  法  官  游育倫
以上正本係照原本作成。
如對本裁定抗告須於裁定送達後10日內向本院提出抗告狀，並繳
納抗告費及附具繕本。
中　　華　　民　　國　　111 　年　　11　　月　　30　　日
                            書記官 李鎧安